ACORDAO-COMPLETO-2339494

ACÓRDÃO 2684/2019 ATA 8/2019 - PRIMEIRA CÂMARA

VISTOS, relatados e discutidos estes autos de aposentadoria concedida pela Universidade Federal da Paraíba,
ACORDAM os Ministros do Tribunal de Contas da União, reunidos em sessão da 1ª Câmara, diante das razões expostas pelo Relator, com fundamento no art. 71, inciso III, da Constituição Federal e nos arts. 1º, inciso V, 39, inciso II, e 45 da Lei 8.443/1992, em:
9.1. considerar ilegal o ato de aposentadoria do sr. Emmanuel Henriques de Andrade, recusando seu registro;
9.2. dispensar o ressarcimento das quantias indevidamente recebidas, em boa-fé, pelo interessado, consoante o Enunciado 106 da Súmula de Jurisprudência deste Tribunal;
9.3. determinar à Universidade Federal da Paraíba que:
9.3.1. faça cessar, no prazo de 15 (quinze) dias, contado a partir da ciência desta deliberação, os pagamentos decorrentes do ato impugnado, sob pena de responsabilidade solidária da autoridade administrativa omissa, consoante disposto nos arts. 71, inciso IX, da Constituição Federal e 262 do Regimento Interno desta Corte;
9.3.2. corrija, no prazo de 15 (quinze) dias a contar da ciência desta deliberação, o valor da função comissionada (FC) atualmente paga ao sr. Emmanuel Henriques de Andrade, quer como "FC integral" (art. 193 da Lei 8.112/1990) , quer como "quintos incorporados", promovendo, para tanto, a adequada correspondência entre as FC atribuídas ao inativo e as funções por ele efetivamente exercidas (em particular a de diretor da Divisão de Assistência Médica Odontológica da universidade, símbolo DAI 111.3) , bem como observando a tabela de referência de FC adotada pelo órgão central do Sipec, disponibilizada no sistema Siape;
9.3.3. dê ciência do inteiro teor desta deliberação ao sr. Emmanuel Henriques de Andrade, alertando-o de que o efeito suspensivo proveniente da interposição de eventuais recursos, caso não providos, não o exime da devolução dos valores indevidamente percebidos após a notificação;
9.3.4. envie a esta Corte de Contas, no prazo de 30 (trinta) dias, por cópia, comprovante de que o interessado teve ciência desta deliberação;
9.4. esclarecer à unidade de origem, com supedâneo no art. 262, § 2º, do Regimento Interno do TCU, que a concessão considerada ilegal poderá prosperar mediante a emissão e o encaminhamento a este Tribunal de novo ato concessório, escoimado das irregularidades apontadas nestes autos;
9.5. determinar à Sefip que monitore o cumprimento das medidas indicadas acima.

Apreciação, para fins de registro, de aposentadoria concedida pela Universidade Federal da Paraíba.

Primeira Câmara

Universidade Federal da Paraíba.

3. Interessado: Emmanuel Henriques de Andrade (XXX.776.654-XX).

13.1. Ministros presentes: Walton Alencar Rodrigues (Presidente), Benjamin Zymler (Relator), Bruno Dantas e Vital do Rêgo.

ACORDAO-COMPLETO-2375382

Acórdão 4203/2020 - Primeira Câmara

BENJAMIN ZYMLER

Adoto como relatório, com os ajustes de forma pertinentes, a instrução elaborada no âmbito da Secretaria de Fiscalização de Pessoal (Sefip) , a qual contou com a anuência dos dirigentes da unidade técnica e da representante do Ministério Público nos autos:
"INTRODUÇÃO
Trata-se de ato de concessão de aposentadoria de Emmanuel Henriques de Andrade, ex-servidor da Universidade Federal da Paraíba.
O ato foi submetido, para fim de registro, à apreciação do Tribunal de Contas da União (TCU) , de acordo com o art. 71, inciso III, da Constituição Federal. O cadastramento e a disponibilização ao TCU ocorreram por intermédio do Sistema de Apreciação e Registro de Atos de Admissão e Concessões, na forma dos arts. 2º, caput e incisos I a VI, e 4º, caput, da Instrução Normativa - TCU 78/2018.
HISTÓRICO
Foi constatado no ato em tela pagamento de parcela judicial referente a 'quintos de FC'. Assim, foi encaminhada diligência ao órgão emissor (peça 1, p. 16) , solicitando informações acerca da ação judicial que deu ensejo ao pagamento da parcela e sua memória de cálculo. Em resposta, a Universidade Federal da Paraíba encaminhou a documentação constante da peça 5.
Adicionalmente, tendo em vista que o ato deu entrada no TCU há mais de 5 anos, foi promovida a oitiva do interessado (peça 7) , visando oferecer oportunidade para ampla defesa, nos termos do Acórdão 587/2011-TCU-Plenário.
Apesar de regularmente notificado (peça 12, p. 3) , o interessado não apresentou resposta.
EXAME TÉCNICO
Visando assegurar a manutenção do pagamento da parcela judicial referente a 'quintos de FC', o servidor impetrou em 9/6/2010 o Mandado de Segurança (MS) 0004605-02.2010.4.05.8200, que transitou em julgado a seu favor em 26/5/2015 (peça 25) . Diante disso, não cabe mais questionamento quanto à sua legalidade. 
Consulta ao contracheque atual do inativo no Siape (peça 26) , contudo, revela que o interessado vem recebendo, além da parcela em comento, provento básico no valor de R$ 6.088,93.
Ressalte-se que a decisão judicial que assegurou o pagamento da parcela relativa à função comissionada (peça 15) , tendo em vista que o interessado se aposentou com a vantagem do art. 193 da Lei 8.112/1990, garantiu ao inativo, em razão do direito de irredutibilidade de vencimentos, o valor recebido antes da vigência da Lei 11.091/2005, correspondente a R$ 11.691,27 e sujeito somente aos reajustes gerais dos servidores públicos:
'Dessa feita, tendo-se em vista que: 1) no ano de 2005 houve reestruturação da carreira dos servidores técnico-administrativos das IFES (Lei 11.091/2005) , rompendo-se com o regime de carreira anterior; 2) em 21 de setembro de 2009, a Auditoria de Recursos Humanos da Secretaria de Recursos Humanos do Ministério do Planejamento, Orçamento e Gestão expediu o Relatório de Auditoria nº 15/2009, no qual aponta irregularidade no pagamento da rubrica de incorporação do impetrante, ou seja, antes do transcurso de 05 (cinco) anos; 3) o parágrafo segundo do art. 54 da Lei 9.784/1999 considera apto a interromper a decadência qualquer medida que importe em impugnação à validade do ato, não há se falar em decadência.' (...) 'Concluo: que a UFPB poderá rever o pagamento da função com a qual o impetrante se inativou para mantê-la atrelada aos vencimentos do professor doutor titular em regime de dedicação exclusiva (D.E) , nos termos da Portaria MEC 474/87, somente até a entrada em vigor dos efeitos financeiros da reestruturação da carreira de que trata a Lei 11.091, em 1º de março de 2005'. (...) 'A partir de então, instaurado novo regime remuneratório para a carreira, fica a UFPB autorizada a desvincular o pagamento daquela função ao valor da FC (ou seja, dos vencimentos do professor doutor titular em regime D.E.) . Contudo, em ressalva ao direito de irredutibilidade de vencimentos, deverá ser garantido ao impetrante o pagamento da vantagem em pauta, no mesmo valor que era pago antes da vigência dos efeitos financeiros da Lei 11.091/2005, vale dizer, até fevereiro de 2005: R$ 11.691,27 (onze mil, seiscentos e noventa e um reais e vinte e sete centavos) . Tal valor, a partir de março/2005, deverá ser reajustado pelos mesmos percentuais de reajustes gerais concedidos aos servidores públicos federais em geral.'
Nota-se, assim, que a inclusão da parcela relativa ao provento básico se encontra irregular, por contrariar a decisão judicial supra e carecer de respaldo legal.
Destarte, cabe considerar ilegal a concessão em tela, negando-se seu registro. 
CONCLUSÃO
Em razão do exposto e tendo em vista as análises realizadas no ato em epígrafe, cabe considerar ilegal a concessão em favor de Emmanuel Henriques de Andrade, recusando-se seu registro. 
Cabe ainda determinação à Universidade Federal da Paraíba para que adeque o cálculo dos proventos do inativo aos estritos termos da decisão judicial proferida pelo Tribunal Regional Federal da 5ª Região (TRF-5) no âmbito do MS 0004605-02.2010.4.05.8200. 
Quanto aos valores recebidos de boa-fé pelo interessado, encontra-se presente o requisito para aplicação do Enunciado 106 da Súmula da Jurisprudência do TCU, dispensando-se sua devolução.
PROPOSTA DE ENCAMINHAMENTO
Ante o exposto, e de conformidade com o preceituado nos arts. 71, III, da Constituição Federal, 1º, V, e 39, II, da Lei 8.443/1992 e 1º, VIII, e 259, II, do Regimento Interno/TCU, propõe-se:
1.1. considerar ilegal e recusar o registro do ato de aposentadoria de Emmanuel Henriques de Andrade;
1.2.  dispensar o ressarcimento das quantias indevidamente recebidas de boa-fé, consoante o disposto no Enunciado 106 da Súmula de Jurisprudência do TCU; 
1.3. determinar à Universidade Federal da Paraíba que:
1.3.1. faça cessar os pagamentos decorrentes do ato impugnado, comunicando ao TCU, no prazo de quinze dias, as providências adotadas, nos termos dos art. 262, caput, do Regimento Interno, e 8º, caput, da Resolução - TCU 206/2007;
1.3.2. emita novo ato, livre da irregularidade apontada, e o submeta ao TCU no prazo de trinta dias, nos termos dos arts. 262, § 2º, do Regimento Interno do TCU;
1.3.3. informe ao interessado o teor do acórdão que for prolatado, alertando-o de que o efeito suspensivo proveniente de eventual interposição de recurso junto ao TCU não o exime da devolução dos valores indevidamente percebidos após a notificação, em caso de não provimento desse recurso; 
14.3.4. encaminhe ao TCU, no prazo de trinta dias, comprovante da data de ciência do interessado, nos termos do art. 4º, § 3º, da Resolução - TCU 170/2004."
	É o relatório.

não há

Procuradora-Geral Cristina Machado da Costa e Silva.

APOSENTADORIA. INCLUSÃO NO BENEFÍCIO, CUMULATIVAMENTE, DA REMUNERAÇÃO DE FUNÇÃO DE CONFIANÇA (ART. 193 DA LEI 8.112/1990) E DA RETRIBUIÇÃO DO CARGO EFETIVO DO INTERESSADO. CÁLCULO INCORRETO DA FUNÇÃO COMISSIONADA A QUE FAZ JUS O EX-SERVIDOR. ILEGALIDADE. NEGATIVA DE REGISTRO. DETERMINAÇÕES.

APOSENTADORIA (APOS)

Secretaria de Fiscalização de Pessoal (SEFIP).

Em exame a aposentadoria do sr. Emmanuel Henriques de Andrade, ex-servidor da Universidade Federal da Paraíba (UFPB) .
2.	Tratando-se de ato remetido ao Tribunal há mais de cinco anos, ainda sem apreciação definitiva, foi previamente franqueada ao interessado a oportunidade de se pronunciar acerca da inclusão, nos proventos, de parcela alusiva a função comissionada (FC) em valor superior àquele fixado na tabela de referência.
3.	Devidamente notificado, o sr. Emmanuel Henriques de Andrade não se manifestou.
4.	Instruindo o feito, a Secretaria de Fiscalização de Pessoal (Sefip) entende que o valor da FC paga ao inativo não pode mais ser questionado, porquanto assegurado por decisão judicial transitada em julgado. Entretanto, observa que o ex-servidor, aposentado com a vantagem do art. 193 da Lei 8.112/1990 (remuneração do cargo comissionado; cf. peça 5, p. 28) , vem percebendo, além da FC, o provento básico de seu cargo efetivo, contrariando a decisão judicial e ofendendo a legislação de regência. Propugna, assim, a negativa de registro do ato.
5.	O Ministério Público, em cota simples, põe-se de acordo.
6.	Permito-me dissentir dos pareceres.
7.	De início, esclareço que, até a edição da Lei 8.168/1991, o Plano Único de Classificação e Retribuição de Cargos e Empregos (PUCRCE) , aplicável aos servidores das instituições federais de ensino, previa o pagamento de retribuição própria - sob a forma de função de confiança (FC) - pelo exercício de atividades de direção, chefia e assessoramento. À época, nos termos da Portaria MEC 474/87, os valores das FC eram atrelados à remuneração do professor titular da carreira de magistério superior, com doutorado e em regime de dedicação exclusiva. Com o advento da Lei 8.168, tais funções foram transformadas em cargos de direção (CD) e em funções gratificadas (FG) , ambas as categorias com padrão remuneratório inferior ao das antigas FC e sem nenhuma correlação com a remuneração dos cargos do magistério.
8.	Estabeleceu-se, então, certa controvérsia quanto à retribuição que seria devida aos servidores à época investidos em funções de confiança que, sem solução de continuidade, permaneceram no exercício dos cargos de direção e das funções gratificadas resultantes da transformação. Essa controvérsia aumentou com a edição da Lei 8.911/1994, que disciplinou a incorporação de quintos, admitindo, inclusive, o aproveitamento do tempo de serviço prestado sob o regime celetista.
9.	No âmbito desta Corte, a matéria foi pacificada com o advento da Decisão 235/1998 - 1ª Câmara, que, modificando o entendimento anterior, deixou assente que:
"a retribuição pelo exercício de cargos de direção e funções gratificadas iniciado após o advento da Lei nº 8.168/91 deve observar os valores estipulados naquele diploma, preservando-se a retribuição, com base no valor das funções de confiança transformadas, dos servidores que as exerciam e continuaram no exercício dos cargos de direção e das funções gratificadas resultantes da transformação, bem como o valor dos quintos incorporados com base no exercício das funções de confiança transformadas, tanto para os servidores ativos quanto para os aposentados" (subitem 8.2.3 - grifei) .
10.	Assim, com a alteração efetuada pela Lei 8.168/1991, e a consequente derrogação da Portaria MEC 474/87, os valores de referência das antigas FC deveriam ter sido "congelados", sujeitando-se, daí em diante, apenas aos reajustes gerais do funcionalismo, até que, eventualmente, viessem a se tornar equivalentes aos dos CD e FG.
11.	Nessa linha, é certo que o sr. Emmanuel Henriques de Andrade teria direito à incorporação de quintos com base no valor das antigas FC, ou - como veio a optar - pela aposentação com o valor correspondente à FC que exerceu na atividade (art. 193 da Lei 8.112/1990, em sua redação original) .
12.	Contudo, o que se infere dos autos é que a UFPB foi muito além. 
13.	Primeiro, atribuiu ao inativo a FC-1, função que jamais exerceu na atividade. De fato, a maior função desempenhada pelo ex-servidor, ocupante do cargo de cirurgião-dentista, foi a de diretor da Divisão de Assistência Médica Odontológica da universidade, de símbolo DAI 111.3 (peça 12, p. 9, e peça 27, p. 4) , função de nível intermediário, equivalente a algo como a FC-5 ou 6, e não a FC-1, reservada ao reitor da instituição.
14.	Segundo, manteve a vantagem - pelo menos até 2008 (peça 5, p. 5) - atrelada aos vencimentos correntes dos professores titulares da instituição, em que pese as substanciais alterações promovidas na estrutura remuneratória do magistério desde a edição da Lei 8.168/1991.
15.	Terceiro, sobre o valor assim calculado, ainda acrescentou uma parcela extra de valor superior à própria FC-1, de modo que a vantagem, em maio de 2008, apresentava valor superior ao dobro do que seria a FC-1 se a Portaria MEC 474/87 ainda estivesse em vigor (peça 5, p. 5) . 
16.	Como resultado, chegou-se à esdrúxula situação de se pagar ao sr. Emmanuel Henriques de Andrade - como visto, um cirurgião-dentista cuja maior função que exerceu foi a de chefe do setor de assistência odontológica da UFPB - valor substancialmente superior ao da maior função comissionada existente no âmbito das instituições federais de ensino: em maio de 2008, o valor da FC-1 calculado pela universidade da Paraíba chegava R$ 15.921,99; na mesma época, o CD-1, pago ao reitor da instituição, era de R$ 8.889,52.
17.	É pertinente assinalar que o instituto de incorporação de funções, extinto desde 1998, e a vantagem do art. 193 da Lei 8.112/1990, extinta desde 1995, tinham por objetivo resguardar os servidores efetivos do decesso remuneratório decorrente da eventual dispensa de funções ou cargos comissionados. Não se pode pretender que tais benefícios - repita-se, há muito extintos - sejam utilizados como fator multiplicador de rendimentos, dando ensejo ao enriquecimento sem causa de seus beneficiários.
18.	Além de subverter toda a lógica remuneratória atual das instituições de ensino, a hipótese discutida neste processo configura, na prática, combinação de vantagens de regimes jurídicos distintos, materializada no somatório de parcelas oriundas de estruturas remuneratórias diferentes, algo que sempre foi repelido pela Corte Constitucional, como exemplifica a ementa da decisão proferida no RE 384.876, da relatoria do Ministro Sepúlveda Pertence:
"EMENTA: Serventuário da Justiça do Estado do Rio Grande do Norte: aplicação de lei local (LC est. 212/01) , que determinara nova fórmula de cálculo dos vencimentos dos membros do Ministério Público, aos quais são atrelados os do recorrido, Escrivão aposentado: pretensão à preservação de gratificação de 20% percebida anteriormente à nova lei: inexistência de violação do direito adquirido e da irredutibilidade de vencimentos: inconstitucionalidade do § 1º do artigo 29 da Constituição estadual, do qual derivara o acréscimo questionado, declarada pelo Supremo Tribunal no julgamento da ADIn 1730 (Moreira, DJ 7.3.2003) . 
1. Não tem o servidor público direito adquirido à manutenção de determinado regime de composição de vencimentos ou proventos; o que a Constituição lhe assegura é a irredutibilidade deles; garantia respeitada sempre que, da aplicação do novo sistema legal, não advenha decréscimo da soma total da remuneração paga. 
2. Incontroverso, que, em função da lei nova, os proventos totais do servidor não sofreram diminuição, mas, ao contrário, experimentaram elevação, deferir a preservação do acréscimo de 20% sobre os novos proventos, já superiores ao total anteriormente percebido, seria possibilitar, contra os princípios, o somatório de vantagens de regimes diversos."
19.	Aliás, tal entendimento foi rigorosamente respeitado em todas as decisões judiciais proferidas nos processos movidos pelo sr. Emmanuel Henriques de Andrade.
20.	Na primeira sentença sobre o tema, por exemplo, o juízo, em liminar, determinou - em 1996 - a manutenção dos proventos "pelos valores das antigas FC e FG", isso unicamente em face do princípio da irredutibilidade dos vencimentos (peça 5, p. 87) . Mais tarde, julgou improcedente o pedido dos autores ao argumento de que "não restou comprovada a incorporação dos 'quintos' antes da vigência da Lei 8.168/1991" (peça 5, p. 99) .
21.	Inconformados em parte com esse desfecho, os autores, entre eles o sr. Emmanuel Henriques de Andrade, sem exceder o entendimento jurisprudencial então já assentado, insistiram tão somente na tese da irredutibilidade de vencimentos (peça 5, p. 95) :
"Como já se disse anteriormente, é bem verdade que não existe direito adquirido a determinado regime jurídico, podendo a lei suprimir, alterar ou substituir vantagem ou benefício do servidor público, mas isso em nenhuma hipótese pode ocasionar diminuição dos proventos do servidor, como frisou o Excelso Pretório (...) .
No caso vertente, a Lei 8.168/91 não assegurou aos servidores o direito de perceberem, como vantagem pessoal, a diferença entre o valor dos quintos incorporados na forma preconizada na Portaria MEC 474/87 e os valores fixados para a retribuição dos Funções Gratificadas e dos Cargos de Direção de que trata o mencionado dispositivo legal, ocasionando, desse modo, diminuição dos proventos dos impetrantes, o que é vedado pelos arts. 37, inciso XV, art. 39, § 2°, c/c o art. 7°, VI, todos da Carta Magna.
Ante o exposto requer a reforma parcial da r. sentença do Juiz 'a quo', para que os Recorrentes continuem a perceber os valores referentes às gratificações correspondentes às FC's, que tinham sido incorporadas na forma da Portaria MEC 474/87, Decreto 94.664/87 e Lei 7.596/87, sem as modificações introduzidas pela Lei 8.168/91 e Oficio Circular 30/96" (destaques acrescentados) .
22.	A decisão do juízo recursal, dando provimento à apelação, em 1997, foi precisamente na linha do pedido dos recorrentes (peça 5, p. 101-102 e 104) :
"EMENTA: CONSTITUCIONAL. ADMINISTRATIVO. TRANSFORMAÇÃO DE FUNÇÕES COMISSIONADAS EM CARGOS DE DIREÇÃO. REDUÇÃO DE REMUNERAÇÃO. INCABIMENTO.
O princípio da irredutibilidade salarial, insculpido no art. 7º, inciso VI, da Constituição Federal, tem por destinatários não só os ocupantes de cargos efetivos, mas também os comissionados."
23.	A despeito da clareza do provimento judicial, a UFPB manteve sua peculiar forma de calcular a vantagem atribuída ao sr. Emmanuel Henriques de Andrade até o ano de 2010, quando, por provocação do Ministério do Planejamento, intentou corrigir o valor do benefício (peça 12, p. 13) . Isso levou o ex-servidor novamente à Justiça. Transcrevo trechos da respectiva sentença, proferida em 2011, que veio a transitar em julgado (peça 12, p. 15-17) :
"Conquanto eivada de vício de ilegalidade, a indigitada portaria do MEC produziu efeitos em relação aos ocupantes de funções comissionadas por ela disciplinadas, ou seja, aos que cumpriram os requisitos exigidos para a incorporação dos valores até 31.10.1991, em respeito aos princípios do direito adquirido e da irredutibilidade salarial insculpidos na Carta Magna, bem como do reconhecimento da ocorrência da hipótese do prazo decadencial de 05 (cinco) anos para a Administração anular valores incorporados a partir da Portaria 474/87 do MEC até a edição da Lei 8.168/91, conforme inúmeros acórdãos dos Tribunais Regionais Federais, do Superior Tribunal de Justiça e do Supremo Tribunal Federal nesse sentido.
DO ERRO ADMINISTRATIVO NA IMPLANTAÇÃO DA RUBRICA - INEXISTÊNCIA DE DECISÃO JUDICIAL
............................................................................................................................................
Neste diapasão, forçoso é admitir que inexiste julgado assegurando ao impetrante o direito de manter, indeterminadamente, o critério de vinculação (Professor Doutor D.E.) , sendo que o pagamento da rubrica '016171 - Decisão Judicial Trans. em Julgado' há muito vem sendo paga por erro administrativo.
Apesar de ter havido erro Administrativo, é certo que a Lei 9.784/99 preconiza o prazo decadencial de cinco anos para que sejam anulados atos administrativos favoráveis aos seus destinatários.
Tal prazo decadencial, contudo, deve ser verificado à vista de cada regime remuneratório que se sucede no tempo; isto porque, considerando o entendimento consolidado de que o servidor público não tem direito adquirido a regime jurídico remuneratório, a cada reestruturação de carreira a UFPB reiniciou o equívoco de manutenção do pagamento da rubrica mencionada.
DA INSTITUIÇÃO DE NOVO PLANO DE CARREIRA PARA OS SERVIDORES TÉCNICO-ADMINISTRATIVOS DAS INSTITUIÇÕES FEDERAIS DE ENSINO SUPERIOR
Há ainda que se observar uma situação de extremo relevo para a solução da presente lide. A carreira do impetrante, ocupante do cargo de Cirurgião Dentista (fl. 60) , era regida pelo Plano de Cargos e Salários de que trata a Lei 7.596/87, e pelo Decreto 94.664/87.
Cumpre ressaltar que a função incorporada aos proventos do impetrante tinha por base de cálculo a remuneração do professor doutor titular em regime de dedicação exclusiva 15, embora fosse ele Cirurgião Dentista.
............................................................................................................................................
Concluo: que a UFPB poderá rever o pagamento da função com a qual o impetrante se inativou para mantê-la atrelada aos vencimentos do professor doutor titular em regime de dedicação exclusiva (D.E) , nos termos da Portaria MEC 474/87, somente até a entrada em vigor dos efeitos financeiros da reestruturação da carreira de que trata a Lei 11.091, em 1º de março de 2005.
A partir de então, instaurado novo regime remuneratório para a carreira, fica a UFPB autorizada a desvincular o pagamento daquela função ao valor da FC (ou seja, dos vencimentos do professor doutor titular em regime D.E.) .
Contudo, em ressalva ao direito de irredutibilidade de vencimentos, deverá ser garantido ao impetrante o pagamento da vantagem em pauta, no mesmo valor que era pago antes da vigência dos efeitos financeiros da Lei 11.091/2005, vale dizer, até fevereiro de 2005: R$ 11.691,27 (onze mil, seiscentos e noventa e um reais e vinte e sete centavos) .
Tal valor, a partir de março/2005, deverá ser reajustado pelos mesmos percentuais de reajustes gerais concedidos aos servidores públicos federais em geral.
............................................................................................................................................
D I S P O S I T I V O
Pelo exposto, CONCEDO PARCIALMENTE a segurança, para assegurar ao impetrante o direito de receber a função incorporada a seus proventos (art. 193 da Lei 8.112/90) atrelada aos vencimentos do professor doutor titular em regime de dedicação exclusiva (D.E) , nos termos da Portaria MEC 474/87, até a entrada em vigor dos efeitos financeiros da reestruturação da carreira de que trata a Lei 11.091/2005, a qual importava, em fevereiro/2005, em R$ 11.691,27 (onze mil, seiscentos e noventa e um reais e vinte e sete centavos) .
A partir de 1º de março de 2005, a UFPB deverá proceder à desvinculação do pagamento daquela função do valor dos vencimentos daquele professor, aplicando unicamente sobre a vantagem em pauta os reajustes gerais concedidos aos servidores públicos federais.
CONCEDO A SEGURANÇA, outrossim, para determinar que a autoridade coatora se abstenha de exigir a restituição dos valores recebidos indevidamente pelo impetrante, a contar da vigência dos efeitos financeiros da Lei 11.091/2005 (março/2005) " (destaques acrescentados) .
24.	Como se vê, há tempos a Universidade Federal da Paraíba vem cometendo flagrante ilegalidade no pagamento dos proventos do sr. Emmanuel Henriques de Andrade, circunstância reconhecida inclusive pelo Poder Judiciário. 
25.	Mesmo agora, como salienta a Sefip, a UFPB comete erro crasso ao incluir no benefício previdenciário a parcela "provento básico" - equivalente ao vencimento básico do cargo de origem do ex-servidor -, em que pese se tratar de aposentadoria com a remuneração do cargo em comissão (vantagem do art. 193 do RJU, como já mencionado) . A propósito, essa falha, na realidade, já se fazia presente desde a concessão inicial, como se pode verificar tanto no ato cadastrado no Sisac (peça 27, onde a vantagem foi indevidamente associada ao art. 192 da Lei 8.112) como nos contracheques contemporâneos no Siape. 
26.	Assim, como propugnam a unidade técnica e o Parquet, há que se negar registro à concessão.
27.	Quanto aos desdobramentos dessa negativa, entretanto, entendo, diferentemente dos pareceres, que se deva determinar à UFPB a imediata suspensão dos pagamentos irregulares e a estrita observância, quando da emissão do novo título de inatividade, do regramento relativo às funções comissionadas, a saber, a atribuição ao ex-servidor da FC correspondente à maior função por ele efetivamente desempenhada (i.e., diretor da Divisão de Assistência Médica Odontológica da universidade, símbolo DAI 111.3) e a adoção do valor de referência fixado na tabela da SRH/MP.
28.	Aqui, lembro que a União (e, assim, esta Corte de Contas) não integrou nenhum dos processos judiciais movidos pelo sr. Emmanuel Henriques de Andrade, de modo que as sentenças neles proferidas apenas obrigaram as respectivas partes, restando intacta a competência constitucional atribuída ao TCU para apreciar, para fins de registro, o benefício previdenciário concedido ao ex-servidor.
29.	Ademais, como visto, as sentenças favoráveis ao inativo invariavelmente se fundaram no transcurso do prazo decadencial estabelecido na Lei 9.784/1999, prazo esse que, em se tratando de ato complexo (como são os atos de aposentadoria) , tem seu termo inicial na data do registro pela respectiva Corte de Contas, o que ainda não se verificou no caso em tela. Para não me estender sobre o ponto, limito-me a transcrever a respeito a manifestação do Ministro Marco Aurélio, do STF, nos autos do MS 27.966/DF:
"Quanto ao prazo previsto no artigo 54 da Lei nº 9.784/99, relativamente à revisão de atos administrativos, os pronunciamentos desta Corte são reiterados no sentido de não ser aplicável a ato complexo como é o da aposentadoria, vale dizer, fica afastado quando se faz em jogo a atuação do Tribunal de Contas da União, iniludivelmente também administrativa, apreciando o cálculo dos proventos da aposentadoria para homologá-la ou não - precedentes: Mandados de Segurança nº 24.997-8/DF, 25.090-9/DF e 25.192-1/DF, relatados pelo Ministro Eros Grau, com acórdãos publicados no Diário da Justiça de 1º de abril de 2005 - os concernentes aos dois primeiros - e 6 de maio de 2005, respectivamente."
30.	Por fim, ainda sobre o tema, não poderia deixar de aludir à tese fixada pela Suprema Corte, em regime de repercussão geral, nos autos do RE 638.115 (DJe 151, publ. 3/8/2015) :
"Ofende o princípio da legalidade a decisão que concede a incorporação de quintos pelo exercício de função comissionada no período entre 8/4/1998 até 4/9/2001, ante a carência de fundamento legal."
31.	Contra tal entendimento, o então Procurador-Geral da República opôs embargos de declaração, ensejando nova deliberação, assim ementada (DJe 176, publ. 10/8/2017) :
"Embargos de declaração no recurso extraordinário. 2. Repercussão Geral. 3. Direito Administrativo. 4. Servidor público. 5. Incorporação de quintos decorrente do exercício de funções comissionadas no período compreendido entre a edição da Lei 9.624/1998 e a MP 2.225-48/2001. Impossibilidade. 6. Cessada a ultratividade das incorporações em qualquer hipótese, seja decorrente de decisões administrativas ou de decisões judiciais transitadas em julgado. RE-RG 730.462, Rel. Min. Teori Zavascki. 7. Ausência de omissão, contradição ou obscuridade. 8. Embargos rejeitados" (grifei) .
32.	A fundamentação desse decisum, do Ministro Gilmar Mendes, foi a seguinte:
"Por eficácia normativa entende-se a consequência de manter-se ou excluir-se o preceito normativo questionado do ordenamento jurídico. Por sua vez, a eficácia executiva da decisão do STF refere-se ao efeito vinculante, consistente em atribuir uma qualificada força impositiva e obrigatória em relação a supervenientes atos administrativos ou judiciais. No tocante, às sentenças já transitadas em julgado à época da decisão do STF sobre a constitucionalidade ou inconstitucionalidade da norma na qual se embasou, ficou consignada a necessidade de interposição de ação rescisória. Daí depreende-se que a declaração de inconstitucionalidade ou constitucionalidade de determinado preceito normativo pelo STF não enseja a automática reforma ou rescisão das decisões anteriores já transitadas em julgado, sendo necessária, para tanto, a interposição da ação rescisória. Entretanto, ressalvou-se de tal necessidade a questão relacionada à execução de efeitos futuros da sentença proferida em caso concreto sobre relações jurídicas de trato continuado.
 (...) 
Nesses termos, tendo em vista que o pagamento dos quintos incorporados no período entre 8.4.1998 até 4.9.2001 foi declarado inconstitucional e refere-se a relação jurídica de trato continuado, há que se reconhecer a necessidade de cessação imediata do pagamento da mencionada verba, sem que isso caracterize afronta à coisa julgada e sem que seja necessário o ajuizamento de ação rescisória" (grifei) .
33.	Assim, ante a conversão dos "quintos" em vantagem pessoal nominalmente identificada (VPNI) , operada pelo art. 15, § 1º, da Lei 9.527, de dezembro de 1997, e a cessação definitiva de novas incorporações, em qualquer hipótese, desde o advento da Lei 9.624, de abril de 1998, não há mais que se falar, a partir de então, em eventual modificação na base de cálculo da vantagem.
34.	Dada a identidade, no caso específico dos presentes autos, entre a incorporação de quintos de FC e a vantagem do art. 193 da Lei 8.112/1990 (envolvendo as mesmas FC) , forçoso concluir, também por essa via, pela total impertinência das alterações promovidas pela UFPB, ao menos desde o ano de 1998, na base de cálculo das FC de seus servidores.
35.	Note-se que, nos exatos termos do entendimento firmado pelo STF, mesmo que tais alterações se sustentassem em decisões judiciais transitadas em julgado (o que, como visto anteriormente, não é o caso dos autos, uma vez que a competência desta Corte de Contas não foi afetada pelos processos movidos pelo sr. Emmanuel Henriques de Andrade) , sua ultratividade não poderia subsistir após a decisão da Suprema Corte.
36.	Diante do exposto, voto no sentido de que este Colegiado adote a deliberação que ora submeto a sua apreciação.
TCU, Sala das Sessões Ministro Luciano Brandão Alves de Souza, em 26 de março de 2019.
BENJAMIN ZYMLER 
Relator